臺灣臺中地方法院民事判決
109年度訴字第928號
原      告  林玄振  


訴訟代理人  黃銘煌律師
複代理人    劉富雄律師
被      告  沈傳緒  
上列當事人間請求返還買賣價金事件，本院於民國110年9月28日
言詞辯論終結，判決如下：
    主  文
被告應給付原告新台幣（下同）344萬1684元，及自民國（下同
）108年7月16日起至清償日止，按年息5%計算之利息。
原告其餘訴駁回。
訴訟費用由被告負擔36%，餘由原告負擔。
本判決原告勝訴部分，於原告以180萬元供擔保後，得假執行；
但被告如以344萬1684元為原告預供擔保，得免為假執行。
原告其餘假執行之聲請駁回。
    事實及理由
一、原告主張：
  ㈠緣被告陸續向原告借款，故兩造於107年2月12日簽訂不動產
    買賣合約書（下稱系爭合約書或系爭買賣契約），約定買賣
    標的為清冊不動產如下附表一所示被告之被繼承人沈成美琳
    之遺產（已經判決分割確定）、及借名登記之視為遺產（已
    判決返還登記於沈成美琳之繼承人或兩造已和解），繼承人
    即出賣人被告個人之應繼分為1/4，買賣總價金則為580萬元
    ，其中第一期款為446萬元、第二期款為26萬元、尾款108萬
    元；系爭合約書並於同日經本院所屬民間公證人蕭冠中作成
    公證書。原告業已給付被告480萬元，即系爭合約書第一期
    已付債務整合之款項446萬元，及被告不爭執業已收受之第
    二期款26萬元及部分尾款8萬元。然被告繼承鉅額遺產後，
    以與其他繼承人爭訟為由，怠於辦理繼承登記，影響交易安
    全，且簽立系爭合約書已逾2年，兩造買賣標的現價均有上
    漲，被告惡意違約，致原告受有損害，是原告爰依系爭合約
    書第7條之約定主張解除契約，嗣原告於108年7月16日寄發
    存證信函予被告表示解除契約，該解除意思表示之存證信函
    亦已送達被告，是兩造間之買賣契約關係已經合法解除，原
    告自得依系爭合約書第7條之約定請求被告返還已付價金480
    萬元及其一倍違約金480萬元。
  ㈡就系爭合約書第一期款446萬元，原告已給付完畢，其給付
    紀錄如附表二所示。又就坐落於台南市○○段000地號土地
    及其上同段415建號建物之應有部分1/10，兩造於106年12月
    20日簽訂不動產買賣合約書所為，早於本件系爭合約書之交
    易，且二者買賣標的完全不同，被告主張不足採。
  ㈢並聲明：被告應給付原告960萬元，及自108年7月16日起至
    清償日止，按週年利率5%計算之利息。並願供擔保，請准宣
    告假執行。
二、被告抗辯：
  ㈠被告固曾自106年下半年底陸續向原告借款，亦不爭執已收
    受第2期款之26萬元及108萬元尾款中之8萬元，然實際所借
    款項並未達480萬元之多，因被告陸續跟原告借貸金錢，每
    次所借貸之金額均屬小額，第一期款加起來不可能有446萬
    元，且被告每次與原告借貸金錢均會簽發本票及借據，該
    446萬元之總額應由原告舉證。另雙方有簽訂系爭合約，系
    爭合約書雖曾經過公證人之公證，然該446萬元之金額不知
    道是何人算出，並未經由公證人彙算。
  ㈡被告尚未收受尾款100萬元，僅因家人和國稅局尚有官司始  
    未為移轉所有權登記，並無系爭合約書第7條所示違約情事 
    ，原告上開請求顯屬無據。㈢
　㈢就系爭合約書第一期款446萬元，原告並未給付完畢，被告
    有收受之款項詳如附表二所示。又就坐落於台南市○○段
    000地號土地及其上同段415建號建物之應有部分1/10，已辦
    理過戶給原告，請原告將應有部分還給被告，或至少應該要
    抵銷債務。
  ㈣並聲明：原告之訴駁回。
三、兩造不爭執事項：
  ㈠被告於106年間曾陸續向原告借款，兩造於107年2月12日簽
    訂系爭合約書，約定買賣標的為清冊不動產即如附表一所示
    被告之被繼承人沈成美琳之遺產（已經判決分割確定）、及
    借名登記之視為遺產（已判決返還登記於沈成美琳之繼承人
    或兩造已和解），繼承人即出賣人被告個人之應繼分為1/4
    ，買賣總價金為580萬元，其中第一期款為446萬元、第二期
    款為26萬元、尾款108萬元。並於同日經本院所屬民間公證
    人蕭冠中作成公證書。㈡
　㈡被告前因積欠債務，債權人即第三人張國峰起訴代位請求分
    割遺產事件，經臺灣臺南地院法院於106年9月12日以106年
    度重訴字第68號判決債權人即第三人張國峰勝訴確定。
  ㈢就系爭合約書中580萬元之付款約定，被告不爭執已收受之
    部分如下：（詳卷264頁）
    1.第一期款：
      ⑴代償聯邦銀行債務11萬8684元。
      ⑵106年9月29日拿到10萬元。
      ⑶106年10月2日匯款24萬8000元（原證10）。
      ⑷106年11月16日無摺存款19萬元（原證11）。
      ⑸106年12月1日無摺存款6萬元（原證12）。
      ⑹106年12月14日無摺存款20萬元（原證13）。
      ⑺106年12月20日匯款40萬元（原證15）。
    2.第2期款之26萬元。
    3.尾款108萬元中之8萬元，部分尾款100萬元被告則尚未收
      受。
  ㈣原告於108年7月12日以存證信函表示解除契約（卷33頁），
    被告於108年7月16日收受（卷127頁）。
  ㈤原告復以109年2月25日訴之變更聲明狀表示解除系爭合約書
    （卷73頁），本院業將該書狀繕本於109年4月22日寄存送達
    於被告（卷121頁）。
  ㈥坐落於台南市○○段000地號土地及其上同段415建號建物之
    應有部分1/10，兩造於106年12月20日簽訂不動產買賣合約
    書，被告以35萬5000元之價格出售與原告（卷393至397頁）
    ；被告業於107年1月25日將買賣標的之所有權移轉登記予原
    告（卷283、285頁）。
四、兩造爭執事項：
  ㈠原告依系爭合約書第7條之約定解除契約，並請求返還已付
    價金480萬元，及已付價金一倍之違約金480萬元，有無理由
    ？
  ㈡被告業將台南市○○段000地號土地及其上同段415建號建物
    應有部分10分之1辦理移轉登記予原告，該房地買賣價金被
    告主張抵銷，有無理由？
五、本院判斷：
  ㈠原告依系爭合約書第7條之約定解除契約，並請求返還已付
    價金480萬元及已付價金一倍之違約金480萬元，有無理由？
  1.系爭合約書所示內容係就附表所示之不動產成立買賣契約，
    兩造間就買賣之標的與價金之約定均已明確，意思表示合
    致，雙方自均應受該買賣契約之拘束。嗣因被告無法履行買
    賣契約，原告於108年7月12日以存證信函表示解除契約（卷
    33頁），被告於108年7月16日收受（卷127頁），被告對之
    均無爭執，故應認系爭買賣契約業經原告合法解除。而依系
    爭合約書第7條約定：「…解約時賣方（按即本件被告）應將
    買方（按即本件原告）已支付之價款附加法定利息全部返還
    買方外，並應支付買方已付價金一倍之違約金。…」則本件
    原告自得依本約定請求被告給付已支付之買賣價款及一倍之
    違約金。茲有爭議者，係原告就系爭買賣契約已支付之價款
    為若干？且違約金之約定是否過高？
　2.原告主張就系爭買賣合約之價款其業已給付被告480萬元，
    即系爭合約書第一期已付債務整合之款項446萬元，及被告
    不爭執業已收受之第二期款26萬元及部分尾款8萬元等語。
    然該事實為被告否認，依法自應由原告負舉證之責。經查：
　　⑴就第一期期款446萬元部分，原告主張依系爭買賣合約書
　　  所載係依債務整合所彙算出之數額，該契約亦經本院所屬
　　  民間公證人蕭冠中公證等語。然證人蕭冠中於本院109年9
　　  月23日言詞辯論期日明確證稱：就系爭合約書第2條有關
　　  第一期款446萬元記載「已付（債務整合）」，雙方有說
　　  要從債務抵償，這數字當場有人講，並不是當場計算出
　　  來，伊沒有當場幫他們彙算，實際欠款多少，雙方並沒有
　　  提出清冊或收據供計算等語（見本院卷197、198頁）。可
　　  知就該446萬元款項之實際交付數額為若干，仍須由原告
　　  舉證證明之。
　　⑵兩造就該446萬元款項之已付與收受爭議之攻防如附表二
　　  所示，此就兩造之爭議判斷如下：
　　  ①就附表二編號1部分：⓵就塗銷前手抵押權所附本金及
  　　  利息99萬元部分：有關被告所有臺南市○區○○段000
　　    地號及415建號房地有設定抵押給第三人，且原告已代
 　　   償抵押債務等情，已為被告所不爭執（見本院卷264
　　    頁）。而依卷附該106年6月21日所申請之土地登記謄本
　　    所載，可知被告於105年6月就其應有部分有設定40萬元
　　    之普通抵押權給鄭姓人士，於105年12月間有設定30萬 
　　    元之普通抵押權給陳姓人士（見本院卷435及436頁），
　　    其後該2個普通抵押權均已塗銷乙節，亦有109年11月27
　　    日申請土地及建物登記謄本足據（見本院卷281至287
　　    頁）。足認原告確有幫被告清償該台南市開元段房地之
 　　   抵押債務，此部分之爭執，應認原告之主張為可採，亦
　　    即，應認原告確有幫被告代償抵押債務之本息合計99萬
　　    元。⓶就11萬8684元部分，被告自承有拿到該金額（見
　　    本院卷263頁）。⓷就45萬元部分，被告自承有取得該
　　    金額（見本院卷264頁），並有合作金庫商業銀行潭子
　　    分行為發票人而以被告為受款人之支票影本一紙可證
　　    （見本院卷225頁）。⓸現金39萬元部分，被告否認有
　　    取得該金額且原告未提出任何證據證明，就此39萬元部
　　    分應認原告未舉證。⓹就其他雜支3萬1316元部分，被
　　    告否認之，且原告亦未舉證證明，就此3萬1316元部分
　　    應認原告未舉證。⓺綜上，就附表二編號1所載200萬元
　　    部分，應認原告主張其中155萬8684元（990000+118684
　　    +450000=0000000元）係屬有據，逾該數額部分，尚屬
　　    無據。
 　   ②就附表二編號2部分：原告主張有於106年9月30日交付
　　    簽約款60萬元（見本院卷209至211頁、227至233頁）。
　　    被告僅自承有於同年9月29日收到10萬元，另於同年9月
　　    有簽一張60萬元本票給原告，但未拿到錢等語（見本院
　　    卷264頁）。查依卷附兩造於106年9月30日簽訂之不動
　　    產買賣合約書（見本院卷227至233頁，按非本件起訴之
　　    系爭合約書）第2條所載簽約款50萬元整，於簽訂本契
　　    約同時由買方支付之，其備註欄載有「15.2萬現金給 
　　    付　34.8萬為匯款」被告並於其後簽名蓋章，而完稅、
　　    尾款約定金額係80萬元於過戶後三日內付清（見本院卷
　　    227頁）；最後於該106年9月30日不動產買賣合約書之
　　    末尾，則又以手寫「批註：原第二條簽約款50萬元，
　　    106/10/31交付現金10萬元，變更為60萬元，完稅、尾
　　    款變更為70萬元，並簽署本票，票號：No.642031，票
　　    面金額陸拾萬元整作為擔保。賣方：沈傳緒」，則被告
　　    事後既有於該契約書手寫批註處簽寫自己之姓名，本件
　　    當應認原告確曾給付60萬元給被告。
      ③就附表二編號3所載24萬8000元部分、編號4所載19萬
　　    元、編號5所載6萬元、編號6所載20萬元部分，被告均
　　    自承有取得該等金額（見本院卷264頁）。原告此部分
　　    之主張，應足採憑。
      ④就附表二編號7所載114萬元部分：原告主張之項目包括
        仲介費18萬元、暫扣遺產分割6萬元、暫扣葉餘福案20 
         萬元、代付律師費20萬元、簽約金50萬元（10萬元現
        金、匯款40萬元）等語（見本院卷211、297頁）。被告
        則自承有收到其中40萬元匯款，其餘都不知道等語（見
        本院卷264頁）。就該其中40萬元匯款亦有國泰世華商
        業銀行之匯出匯款憑證可證（見本院253頁），自堪採
        憑。至於其餘項目，則僅係原告片面主張，並無證據證
        明已取得被告之同意扣款或已有為被告支出款項或已將
        現金交付被告，則就此編號7所載之金額應認原告主張
        其中40萬元係屬有據，其餘部分則屬無據。
      ⑤承上所述，就附表二所在第一期款446萬元部分，應認
        原告主張之金額其中325萬6684元（0000000+600000+24
        8000+190000+60000+200000+400000=0000000元）係屬
        有據，逾該數額部分，則屬無據。
    ⑶綜上，原告已給付之第一期款項總計為325萬6684元，而
      對於原告所主張已給付被告第二期款26萬元及第三期款8
      萬元部分，被告均承認已有收取（見本院卷264頁）。則
      本件原告就系爭買賣契約原告就系爭買賣契約已支付被告
      之數額總計為359萬6684元，逾此數額部分，即應認原告 
      並沒有給付給被告。
  3.本件原告得向被告請求之違約金數額為何？
    ⑴民法第252條規定：「約定之違約金額過高者，法院得減至
      相當之數額。」此項核減，法院得以職權為之，亦得由債
      務人訴請法院核減（最高法院79年台上字第1612號判例意
      旨參照）。而約定之違約金是否過高，應就債務人若能如
      期履行債務時，債權人可得享受之一切利益，及依一般客
      觀事實、社會經濟狀況、當事人所受損害情形，以為衡量
      之標準。又所謂債權人可得享受之一切利益，自係指依通
      常情形或依已定之計劃、設備或其他特別情事，可得預期
      之利益而言（最高法院89年台上字第2053號判決意旨參照
      ）。本件依兩造系爭合約書第7條之約定，原告得向被告
      請求其已付價金（即359萬6684元）一倍之違約金。然該
      約定因有過高之情，本院自得依法酌減之。
　  ⑵查依卷附之資料及兩造陳述之買賣過程，可知本件係因被
      告向原告多次借款，而因被告有沈成美琳之遺產可繼承，
      且被告於臺灣臺南地方法院有分割遺產訴訟（該院106年
      度重訴字第68號），原告乃積極協助被告處理相關事宜，
      雙方並達成合意由被告可繼承取得之遺產出售與原告藉以
      抵充債務，可知原告自始即知悉兩造簽訂系爭買賣契約之
      目的係為讓被告清償所積欠之債務，原告自始並無何轉售
      之計畫，原告可得預期之利益甚低，充其量亦僅有價金利
      息之損害而已。是本院衡量上揭各情，認本件違約金之約
      定應予酌減至20萬元，始為適當。
  4.綜上所述，本件原告依系爭合約書第7條之約定解除契約並
　　得請求返還已付價金359萬6684元及違約金20萬元，總計共
　　379萬6684元，其逾此部分之金額，即屬無據，不應准許。
  ㈡被告業將台南市○○段000地號土地及其上同段415建號建物
　  應有部分10分之1辦理移轉登記予原告，該房地買價金被告
　  主張抵銷，有無理由？
  1.兩造對於被告有將台南市○○段000地號土地及其上同段415
　  建號建物應有部分10分之1以買賣為原因辦理所有權移轉登
　  記予原告等情，均無爭執，並有土地及建物登記謄本及不動
　  產買賣合約書在卷可憑（見本院卷281至287頁、393至397
　  頁），自堪採憑。而該等不動產之約定總價係35萬5000元
　 （見本院卷393頁），被告抗辯原告並未給付該約定之價金，
　  原告主張其已清償完畢，則因清償之事實依法應由原告負舉
　  證之責任，原告既無法舉證證明其已交付該35萬5000元之價
　  金給被告，自應認被告所為抗辯係有理由。則被告抗辯該等
　  房地之價金應該要抵銷等語（見本院卷264頁），核屬有據
　  ，應予准許。
  2.本件原告得向被告請求之金額為379萬6684元，然被告亦得
　  就其出售台南市開元段房地所生對原告之35萬5000元買賣價
　  金債權，依民法第334條第1項之規定對原告主張抵銷，則經
　  抵銷後，本件原告得向被告請求之金額為344萬1684元（379
　  0000-000000=0000000元）。原告超過此部分之請求，即無
　  理由，不應准許。
  ㈢綜上，本件原告依系爭合約書第7條之約定，及經被告主張
    抵銷後，原告請求被告給付344萬1684元及自108年7月16日
    起至清償日止依年息5%計算利息，為有理由，應予准許，故
    判決如主文第1項所示。其超過該數額之請求，為無理由，
    應予駁回。
  ㈣原告陳明願供擔保，聲請宣告假執行，就原告勝訴部分核無
　  不合，爰酌定相當擔保金額准許之。並依職權准被告供擔保
　  後得免為假執行。至於原告敗訴部分，其假執行之聲請即無
　  依據，應予駁回。
六、本件事證已臻明確，兩造其餘主張舉證及攻擊防禦方法，核
    與判決結果不生影響，故不一一論述。
七、結論：原告之訴為一部有理由，一部無理由，依民事訴訟法
    第79條、第390條第2項、第392條第2項之規定，判決如主文
    。
中　　華　　民　　國　 110　　年　　10　　月　　19　 日
                  民事第一庭    法  官  李悌愷   
正本係照原本作成。                                     
如對本判決上訴，須於判決送達後20日內向本院提出上訴狀。如
委任律師提起上訴者，應一併繳納上訴審裁判費。
中　　華　　民　　國　　110 　年　　10　　月　　19　　日
                                書記官  陳其良   








附表一：

編號     位置  區分 地段 地（建）號 繼承面積（㎡） 備註 1 臺南市 永康區 土地 永康段 1576 139  2 臺南市 北區 土地 立人段 1547 86  3 臺南市 北區 土地 立人段 1547-1 2  4 臺南市 北區 土地 開元段 625 15.96 非沈成美琳名下 5 臺南市 北區 建物 開元段 3041 203.77 非沈成美琳名下 6 臺南市 永康區 土地 蜈蜞潭段 1262-2 52.93  7 臺南市 永康區 土地 蜈蜞潭段 1262-3 15.85  8 臺南市 永康區 建物 蜈蜞潭段 1930 339.3  9 臺南市 永康區 土地 蔦松南段 510 403  10 臺南市 永康區 土地 蔦松南段 515 118.01  11 臺南市 永康區 建物 蔦松南段 113 80.78 非沈成美琳名下(對照卷40頁，若更正為131始為沈成美琳名下) 12 臺南市 安南區 土地 怡安段 896 102.88 非沈成美琳名下 13 臺南市 安南區 建物 怡安段 186 243.43 非沈成美琳名下 14 高雄市 鹽埕區 土地 大成段 359 2  15 高雄市 鹽埕區 土地 大成段 362 9.7  16 高雄市 鹽埕區 建物 大成段 652 71.2  17 臺南市 北區 土地 開元段 772 48  18 臺南市 北區 建物 開元段 415 51.53  19 臺南市 中西區 土地 萬昌段 78 27.07 非沈成美琳名下 20 臺南市 中西區 土地 萬昌段 82   21 臺南市 中西區 建物 萬昌段 1 22.38 非沈成美琳名下 


附表二：原告給付被告第一期款項446萬元紀錄與被告答辯

  原告主張 被告答辯 1 106年6月15日 200萬元：⑴塗銷前手抵押權及利息99萬元。⑵代償聯邦銀行債務11萬8684元（原證7-P.223）。⑶簽發支票給被告45萬元（原證8-P.225）。⑷現金39萬元。⑸其他雜支3萬1316元。 只有拿到11萬8684元。 2 106年9月30日 簽約款60萬元（原證9-P.233）。 9月29拿到10萬元。9月30日簽60萬元本票給原告，但未拿到錢。 3 106年10月2日 匯款24萬8000元（原證10）。 有拿到。 4 106年11月16日 無摺存款19萬元（原證11）。 有拿到。 5 106年12月1日 無摺存款6萬元（原證12）。 有拿到。 6 106年12月14日 無摺存款20萬元（原證13）。 有拿到。 7 106年12月20日 114萬元：（原證14）⑴仲介費18萬元。⑵暫扣遺產分割6萬元。⑶暫扣葉餘福案20萬元。⑷代付律師費20萬元。⑸簽約金10萬元。⑹匯款40萬元（原證15）。 有收到匯款40萬元，其餘的不知道。